臺灣士林地方法院民事判決　　　　　　 93年度重訴字第290號
原　　　告　乙○○即呂福來之.
訴訟代理人　丙○○
被　　　告　第一商業銀行股份有限公司
法定代理人　己○○
訴訟代理人　葉大殷律師
　　　　　　湯詠瑜律師
　　　　　　甲○○
上列當事人間債務人異議之訴事件，本院於民國94年9 月14日言
詞辯論終結，判決如下：
    主  文
確認被告對於原告所有如附表所示不動產設定抵押權所擔保之債
權不存在。
被告應將如附表所示抵押權設定登記塗銷。
本院九十三年度執字第一四四四四號拍賣抵押物強制執行事件就
如附表所示不動產所為之強制執行程序應予撤銷。
訴訟費用由被告負擔。
    事實及理由
壹、程序方面：
    按「當事人死亡者，訴訟程序在有繼承人、遺產管理人或其
    他依法令應續行訴訟之人承受其訴訟以前當然停止。」「第
    168 條至第172 條及前條所定之承受訴訟人，於得為承受時
    ，應即為承受之聲明。」民事訴訟法第168 條、第175 條第
    1 項前段定有明文。查本件原告呂福來於民國93年9 月20日
    提起本件訴訟，嗣於訴訟繫屬中之93年12月22日死亡，繼承
    人為乙○○，此有收文戳章（卷1 第7 頁）、
    1 第99頁）、台灣台北地方法院檢察署相驗屍體證明書（卷
    1 第113 頁）、台灣台北地方法院家事法庭通知（卷1 第
    117 頁）可考，則乙○○於94年6 月6 日具狀聲明承受訴訟
    ，揆諸前揭法條規定，要無不合，應予准許。
貳、實體方面：
一、本件原告起訴主張：被告前以本院92年度拍字第1149號拍賣
    抵押物裁定為執行名義，對呂福來所有如附表所示之不動產
    （以下簡稱系爭不動產）聲請強制執行，經本院93年度執字
    第14444 號強制執行事件受理在案，惟呂福來未曾向被告借
    款，實係訴外人陳慶霖冒用呂福來之名義向被告借款，被告
    出具之不動產買賣契約書、貸款申請書、借據、抵押權設定
    契約書等文件上均非呂福來之簽名而屬偽造，兩造間既無債
    權債務關係存在，則前揭抵押權設定登記自屬無效而應塗銷
    ，爰訴請確認兩造間如附表所示抵押權所擔保之債權不存在
    ，被告應塗銷如附表所示之抵押權登記，本院93年度執字第
    14444 號就系爭不動產所為之強制執行程序應予撤銷等語，
    並聲明：求為判決如主文所示。
二、被告則以：
  (一)被告信賴地政機關之絕對登記效力，且依銀行內部授信程序
    核撥貸款予呂福來，並無違失，原告主張被告有偽造行為，
    應負舉證責任。
  (二)系爭不動產係原告於91年11月間向訴外人丁○○購買，原設
    定抵押權予台中商業銀行，而呂福來係以代償訴外人丁○○
    在台中商業銀行貸款之方式支付買賣價金，該代償金額即為
    被告核貸之款項，同時塗銷台中商業銀行抵押權設定，另行
    動產而向被告貸款，進而辦理抵押權登記等情，確屬事實。
    原告辯稱其與被告間無借貸關係，惟無法交代其憑以取得系
    爭不動產之法律關係及資金來源，僅空言否認借貸關係及抵
    押權設定之真正，已難憑信。
  (三)原告訴訟代理人當庭陳稱其與系爭不動產之前手即訴外人丁
    ○○有買賣關係，訴外人丁○○承諾將系爭不動產所有權移
    轉予伊，惟因訴外人丁○○另積欠訴外人陳慶霖（冒名呂福
    來）款項，故指示原告訴訟代理人將新台幣（以下同）100
    萬元交付予訴外人陳慶霖，事後始發現系爭不動產已移轉予
    真正之呂福來，伊與呂福來興訟時發現上情，系爭房屋為原
    告訴訟代理人居住云云，惟查，倘債務人承諾債權人要移轉
    其所有之不動產以為清償，債權人焉有不立即辦理相關登記
    手續以確保債權滿足之理？原告訴訟代理人竟捨此不由，而
    交付100 萬元予素昧平生之陳慶霖，其所言匪夷所思，不符
    常情，縱或屬實，亦係其與訴外人丁○○間債務不履行之損
    害賠償關係以及原告代理人提第三人異議之訴等問題，要與
    本件無關。
  (四)依台北縣土城市戶政事務所檢送之國民
    所示之照片、簽名及相關年籍資料均與原告向被告申辦貸款
    時檢附之資料及署押相符，足證本件並無原告所稱之偽造情
    事存在。
  (五)縱認系爭借據上之簽名非呂福來本人之署押，亦係呂福來授
    權之人所為，此觀諸呂福來於93年間申請
    人代理可知，呂福來或因智識程度、工作繁忙等因素，有委
    託他人處理重事要項之習慣，由此合理推斷原告亦可能委託
    他人向被告申辦貸款支應購買系爭不動產之資金。退萬步言
    ，系爭借據上之簽名縱非呂福來授權之人為之，然呂福來於
    抵押權設定及貸款核撥時均未為反對之意思表示，依民法第
    169 條表見代理之規定，自應負授權人之責任等語，資為抗
    辯。
  (六)並聲明：原告之訴駁回。
三、兩造不爭執之事實：
  (一)被告於呂福來所有系爭不動產設定如附表所示1,020 萬元之
    最高限額抵押權，存續期間自91年11月12日起至131 年11月
    11 日 止，於91年11月26日登記在案（以下簡稱系爭抵押權
    ）。
  (二)上開抵押權所擔保之債權，為50萬元、800 萬元借款債權，
    借款期間分別自91年12月2 日起至92年12月2 日止、91 年
    12月2 日起至111 年12月2 日止，被告並執有借據2 紙，借
    據上所載借款人為呂福來（以下簡稱系爭借據）。
  (三)被告以本院92年度拍字第1149號拍賣抵押物裁定暨確定證明
    書為執行名義，聲請本院對呂福來之財產強制執行，經本院
    以93年度執字第14444 號受理。
  (四)呂福來於93年12月22日歿，其弟乙○○為繼承人，未拋棄繼
    承權。
四、得心證之理由：
    基上兩造不爭執之事實，則本件兩造爭執要旨厥為：(一)系爭
    借據是否真正？(二)系爭抵押權所擔保之債權是否存在？茲分
    述如下：
  (一)系爭借據是否真正？
    按「當事人主張有利於己之事實者，就其事實有舉證之責任
    。」「私文書應由舉證人證其真正。但他造於其真正無爭執
    者，不在此限。」民事訴訟法第277 條前段、第357 條分別
    定有明文。查本件係消極確認之訴，原告既否認被告提出之
    借據上呂福來署押為真正，依舉證責任分配之原則，自應由
    被告就借據之真正負舉證之責。經查：(1)被告提出之借據2
    件（卷1 第31頁至第35頁）、房屋貸款增補條款約定書（卷
    1 第36頁）、第一商業銀行開戶印鑑卡（卷1 第71頁）、第
    一商業銀行存款相關服務性業務申請書暨約定書（卷1 第73
    頁）等各1 件，其上分別有「呂福來」之署押及印文，經本
    院檢具上開文件，併同兩造不爭執真正之呂福來於本院93年
    12月13日言詞辯論期間當庭書立之筆跡（卷1 第47頁）、華
    南商業銀行新店分行94年3 月7 日（94）華店字第73號函送
    之印鑑卡（卷1 第57頁至第58頁）、值勤簽到簿（卷1 第61
    頁至第64頁）、台北市文山區第一戶政事務所93年12月17日
    北市文一字第09330906700 號函送之換領國民
    （卷1 第67頁至第68頁）等原本送法務部調查局鑑定，該局
    函覆略以：「送鑑資料及分類：一、第一商業銀行借據、開
    戶申請書、印鑑卡等原本資料乙份；其上『呂福來』簽名字
    跡編甲類鑑定資料。二、呂福來庭書字跡原本1 件、換領國
    民
    值勤簽到簿原本1 本；其上呂福來簽名字跡編為乙類鑑定資
    料」、「比對說明：一、甲類字跡之結構佈局、態勢神韻與
    乙類字跡不同。二、甲類字跡之書寫習慣（包括：起筆、收
    筆、筆力、筆速、筆序等筆劃細部特徵）與乙類字跡不同」
    、「鑑定結果：甲類簽名與乙類簽名筆劃特徵不同」等語，
    此有該局94年5 月8 日調科貳字第09400206200 號函送之鑑
    定通知書在卷可稽（卷1 第95頁至第97頁），應認系爭借據
    上「呂福來」之簽名並非真正。(2)另系爭借據上「呂福來」
    印文，雖與被告提出之抵押權設定契約書（卷1 第28頁）、
    第一商業銀行開戶印鑑卡（卷1 第71頁）、第一商業銀行存
    款相關服務性業務申請書暨約定書（卷1 第73頁）、消費者
    貸款申請書（卷1 第84頁）、買賣契約書（卷1 第77頁至第
    83頁）上「呂福來」印文相同，惟原告否認上開文書之真正
    ，且該等印文核與卷附呂福來訴狀（卷1 第10頁、第19頁）
    、委任狀（卷1 第43頁）、呂福來換領國民
    卷1 第68頁）、華南商業銀行新店分行開戶印鑑卡（卷1第
    58頁）上「呂福來」印文皆不同，被告復未能提出其他證據
    證明系爭借據上印文為真正，則該印文之真正，即屬不能證
    明。(3)復查，經本院依職權傳訊負責辦理本件貸款及不動產
    登記之代書戊○○，據其於本院94年8 月10日言詞辯論期日
    到庭證稱：「簽名的人是原告訴代於93年12月13日陳報身分
    證影本（卷1 第48頁）上之人」、「第一次『呂先生』對保
    時有去銀行」、「（問有無看過卷2 被證4 號國民
    請書上照片所示之人？）沒有」等語綦詳（卷2 第52頁至第
    53 頁）， 而原告提出申辦貸款之人檢附之「呂福來」國民
    2 第52頁）上照片及本院93年12月13日言詞辯論期日到庭之
    呂福來非屬同一人，益徵91年12月2 日至被告銀行簽署借據
    之人，並非呂福來本人，而係冒名「呂福來」之人。(4)被告
    雖辯稱：呂福來先前曾委託他人代為申請換領國民
    縱認系爭借據非呂福來所簽，亦應係其授權他人所為云云。
    惟查，呂福來先前曾委託申請換領國民
    辦理，之後始由原告訴訟代理人丙○○代領之事實，有換領
    國民
    他人代領
    事，尚不得以此推論呂福來有授權他人申辦貸款及抵押權事
    宜。況原告提出申辦貸款之人檢附之「呂福來」國民
    （卷1 第48頁）上照片並非呂福來本人，已如前述，倘呂福
    來果有授權他人代為申辦貸款及抵押權事宜，何以不提出真
    正之國民
    證明呂福來有授權他人簽立借據之事實以實其說，其空言主
    張，即非可採。(5)又被告辯稱呂福來於貸款核撥時未為反對
    之意思表示，應成立表見代理云云。然查，被告係於91年12
    月2 日將貸款850 萬元撥入「呂福來」設於該行之帳號0000
    0000000 帳戶內，而上開帳戶於91年11月1 日開戶，僅存入
    200 元，91年12月2 日撥款當日及翌日旋將850 萬元轉出，
    僅餘200 元，之後帳戶即未曾動用等情，有撥款攤還及收息
    記錄查詢單（卷1 第85頁）、存款明細分類帳（卷1 第87頁
    ）、聯行往來明細帳（卷1 第88頁）等足佐，又上開帳戶之
    開戶印鑑卡上「呂福來」署押及印文非屬真正，已如前述，
    應認該帳戶並非呂福來親自開戶，則被告將貸款核撥至非真
    正之帳戶，衡非呂福來所得知悉，焉能苛責其未即為反對之
    意思意思表示？此外，被告復未能提出其他證據以茲證明呂
    福來有表見代理之行為，其此部分主張，洵屬無據。綜上，
    系爭借據並非真正，堪以認定。
  (二)系爭抵押權所擔保之債權是否存在？
    復按，確認法律關係不存在之訴，如被告主張其法律關係存
    在時，應由被告負舉證責任（最高法院42年台上字第170 號
    判例意旨參照）。本件被告主張系爭抵押權所擔保之債權為
    850 萬元借貸債權，原告否認借貸之事實，自應由被告就借
    貸法律關係存在乙節負舉證責任。經查：(1)被告主張兩造間
    有系爭抵押權所擔保之借貸關係存在，無非係以系爭借據（
    卷1 第31頁至第35頁）、抵押權設定契約書（卷1 第28頁）
    等為證，惟系爭借據非屬真正，業經認定如前，而抵押權設
    定契約書上之「呂福來」署押及印文，以肉眼比對，顯與系
    爭借據上「呂福來」署押及印文相符，而與前述呂福來庭書
    筆跡（卷1 第47頁）、華南商業銀行印鑑卡（卷1 第57頁至
    第58頁）、值勤簽到簿（卷1 第61頁至第64頁）、換領國民
    押權設定契約書亦非屬真正，被告自不得以不真正之抵押權
    保物即系爭不動產，雖登記於呂福來名下，並為乙○○所繼
    承，此為兩造所不爭執，惟原告主張系爭不動產之買賣契約
    書（卷1 第77頁至第83頁）非屬真正，且證人即代書戊○○
    亦於本院94年8 月10日言詞辯論期日到庭證稱簽約及辦理登
    記之買方並非真正之呂福來國分
    綦詳（卷2 第52頁至第53頁），已如前述，則系爭不動產登
    記內容顯有不實，恐涉及使公務人員登載不實等刑責，尚難
    以系爭不動產登記於原告名下，遽認原告應負抵押債務人之
    責任。(3)再查，被告雖已依不真正之借據，於91年12月2日
    將貸款850 萬元撥入「呂福來」設於該行之帳戶內，惟誠如
    前述，上開帳戶之開戶印鑑卡上「呂福來」署押及印文非屬
    真正，應認該帳戶為冒名開戶，所有人並非呂福來，則被告
    因己身授信審核程序之疏失，將貸款撥入冒名帳戶，不能認
    為已交付借款予呂福來。至被告得否對冒名開戶之人或其他
    利得人請求返還不當得利或損害賠償，要屬另一問題。
五、末按，「執行名義成立後，如有消滅或妨礙債權人請求之事
    由發生，債務人得於強制執行程序終結前，向執行法院對債
    權人提起異議之訴。如以裁判為執行名義時，其為異議原因
    之事實發生在前訴訟言詞辯論終結後者，亦得主張之。執行
    名義無確定判決同一之效力者，於執行名義成立前，如有債
    權不成立或消滅或妨礙債權人請求之事由發生，債務人亦得
    於強制執行程序終結前提起異議之訴。」強制執行法第14條
    第1 項、第2 項定有明文。綜上，系爭借據及抵押權設定契
    約書並非真正，兩造間抵押權所擔保之債權不存在，既經認
    定，已如前述，而被告據以聲請強制執行之執行名義為無確
    定判決同一效力之拍賣抵押物裁定，執行名義成立前有債權
    不成立之事由，從而，原告提起本件債務人異議之訴，訴請
    確認被告對於原告所有如附表所示不動產設定抵押權所擔保
    之債權不存在，被告並應將如附表所示抵押權設定登記塗銷
    ，本院93年度執字第14444 號拍賣抵押物強制執行事件就如
    附表所示不動產所為之強制執行程序應予撤銷，為有理由，
    應予准許。
六、本件判決基礎俱已臻明確，兩造其餘攻防方法及訴訟資料經
    本院審酌後，核與判決不生影響，無逐一論駁之必要，併此
    敘明。
七、據上論結，原告之訴為有理由，依民事訴訟法第78條判決如
    主文。
中　　華　　民　　國　　94　　年　　9 　　月　　28　　日
                  民事第二庭  法  官  陳玉曆
以上正本證明與原本無異。
如對本判決上訴須於判決送達後20日內向本院提出上訴狀。
中　　華　　民　　國　　94　　年　　9 　　月　　30　　日
                              書記官  蔡雨呈
